【裁判字號】    90,台上,1417
【裁判日期】    900308
【裁判案由】    偽造文書等
【裁判全文】
最高法院刑事判決                                九十年度台上字第一四一七號
    上 訴 人
    即自訴人  甲○○
    代 理 人  石宜琳律師
    被    告  乙○○
              丙○○
右上訴人因自訴被告等偽造文書等案件，不服台灣高等法院中華民國八十七年十二月
二十三日第二審判決（八十七年度上訴字第一六二一號，自訴案號：台灣板橋地方法
院八十六年度自字第三○三號），提起上訴，本院判決如左：
    主  文
原判決撤銷，發回台灣高等法院。
    理  由
本件原判決以自訴意旨略稱：被告乙○○係陳水忠之子，與被告丙○○共同意圖為自
己不法之所有，於民國（下同）七十八年八月間，竟趁乙○○之父陳水忠（已死亡）
年老體衰，意識不清之際，共同竊取陳水忠所有之印鑑及台北縣泰山鄉○○段○○段
四四八號、四四九號二筆土地所有權狀等相關過戶文件，再偽造陳水忠授權書向地政
機關申領陳水忠之印鑑證明，並偽造陳水忠為出賣人之土地買賣契約書，復偽造陳水
忠名義之土地登記聲請書，向台北縣新莊地政事務所辦理前揭二筆土地所有權移轉登
記予丙○○名義，二人再於七十九年二月十日向台北縣新莊地政事務所辦理前揭二筆
土地所有權由丙○○名義移轉登記予乙○○名義，乙○○與丙○○二人並共同以此方
式竊佔前揭二筆土地，因認被告乙○○與被告丙○○共同涉犯刑法第三百二十條竊盜
罪嫌、刑法第二百十條、第二百十六條行使偽造私文書、刑法第二百十四條使公務員
登載不實及刑法第三百二十條第二項竊佔罪嫌云云，因陳水忠死亡，由其子甲○○提
起自訴等情，案經原審審理結果，認不能證明被告等犯罪，因而分別就使公務員登載
不實部分，撤銷第一審不當之不受理判決，改判諭知被告等無罪，及維持第一審就被
告等被訴竊盜、竊佔及行使偽造文書部分諭知無罪之判決，固非無見。
惟按證據雖已調查而其內容尚未明瞭者，即與未經調查無異，如遽行判決，仍屬應於
審判期日調查之證據未予調查，其判決當然違背法令。查本件土地辦理移轉所需之印
鑑證明申請書上「陳水忠」之簽名為被告乙○○之筆跡，乙○○亦坦承該申請單位幫
陳水忠寫的（見原審卷第三十頁及第六十九頁），且證人徐健翔（原名徐文慶）否認
陳水忠曾帶伊到丙○○處拿自耕農證明（見一審卷第一四○頁背面），亦與被告丙○
○所供：「徐文慶和陳水忠到我家向我拿自耕能力證明」（見一審卷第一六五頁）不
符，再陳水忠於七十八年本件土地移轉時，已「頭腦不好」「記憶不好」，分別經陳
水忠之女陳月英、陳月理證述明確，則陳水忠有無出售該地之意思﹖非無疑問，事關
被告等有無偽造文書辦理土地移轉登記，即有詳加調查之必要；再證人曾勝賢證稱：
「（後來這兩筆土地過戶給乙○○你知道嗎）乙○○及丙○○至永和找我辦的」（見
一審卷第一六三頁背面），而被告丙○○於原審中供稱：「（陳水忠實際和你買賣本
案系爭土地）我沒拿錢出來，是陳水忠自己去辦的」，又稱：「買賣，先假買賣給我
，再以假買賣辦給乙○○」（見原審卷第二十二頁），如屬無訛，則本件土地辦理移
轉登記似非基於買賣，有無明知為不實之事項，而使公務員登載於職務上所掌之公文
書﹖亦饒有研求之餘地。上訴意旨，指摘原判決不當，非無理由，應認有發回更審之
原因。至原判決認被告等竊盜、竊佔欠缺犯罪行為部分，基於審判不可分之原則，併
予發回。
據上論結，應依刑事訴訟法第三百九十七條、第四百零一條，判決如主文。
中      華      民      國     九十     年      三      月      八      日
                              最高法院刑事第二庭
                                  審判長法官  莊  來  成
                                        法官  呂  潮  澤
                                        法官  謝  俊  雄
                                        法官  白  文  漳
                                        法官  蘇  振  堂
      右正本證明與原本無異
                                              書  記  官
中      華      民      國     九十     年      三      月     十六     日


司法院資訊處製作；財團法人民間司法改革基金會備份。
